【裁判字號】    98,訴,106
【裁判日期】    980507
【裁判案由】    給付貸款
【裁判全文】
臺灣嘉義地方法院民事判決               98年度訴字第106號
原      告  萬宇體育用品有限公司
法定代理人  乙○○
被      告  陳黛娜即自成體育用品社
訴訟代理人  陳國瑞律師
上列當事人間給付貸款事件，於中華民國98年4月25日言詞辯論
終結，本院判決如下：
    主  文
被告應給付原告新臺幣肆拾參萬元，及自民國九十八年三月八日
起至清償日止，按年息百分之五計算之利息。
被告應自民國九十八年三月一日起至九十八年六月五日止，按月
於每月五日給付原告新臺幣參萬元。
訴訟費用由被告負擔。
本判決第一項於原告以新臺幣壹拾肆萬肆仟元元供擔保後，得假
執行。但被告以新臺幣肆拾參萬元為原告預供擔保，得免為假執
行。
    事 實 與 理 由
一、原告起訴主張：
（一）被告自民國96年間起陸續向原告訂購體育用品至同年11月
      止，共積欠原告667,600元，然因有退貨等情事，於96年
      12月15日原告之業務代表邱志雄及被告之代理人即被告之
      夫甲○○（自成體育用品社實際負責人）核對結算金額為
      605,160元，並約定分期給付上開債務，並由甲○○簽立
      18紙本票保證上開債務之履行，惟被告僅清償第1期款55,
      160元，對其餘款項55萬元迄未給付，此有被告開具之2張
      支票、甲○○簽立之本票17紙、被告營利事業登記資料可
      稽。
（二）被告與其夫甲○○一直住在一起，且共同經營自成體育用
      品社，之所以票據都是甲○○的名義，是因為被告要求我
      們把當初被告簽發的票據還給他，以註銷退票理由單維持
      票據信用，而改開甲○○的票據給原告。由此可知該體育
      用品社是由被告夫妻共同經營。
（三）原告起訴時，就98年2月6日前分期給付之債務業已到期，
      共計43萬元，原告自得依約請求該款項。另對其餘未到期
      之貨款債務，顯有預為請求之必要，爰依民事訴訟法第24
      6條之規定提起將來給付之訴，並此敘明。
（四）並聲明：1.被告應給付原告43萬元及自本起訴狀繕本送達
      翌日起至清償日止，按週年利率百分之5計算之利息。2.
      被告應自98年3月1日起至98年6月5日止按月於每月5日給
      付原告3萬元。3.訴訟費用由被告負擔。4.原告願供擔保
      ，請准予宣告假執行。
二、被告則以：
（一）系爭2紙支票不足證明被告知悉、同意系爭買賣關係，或
      被告為買賣契約之當事人：
   1、被告與甲○○雖名義上有夫妻關係，但實際上貌合神離，
      早已分居兩地，甲○○係以對外有債務待清償，開口向被
      告借票，被告才會簽發系爭2紙支票給甲○○，至於甲○
      ○將2紙支票交給誰？用途、原因為何？被告均不知情！
      且支票之簽發不足證明原因關係，即依法不得以甲○○將
      被告之支票交給原告，即認被告知悉本件買賣，或曾同意
      甲○○向被告買受系爭體育用品。
   2、被告於借票給甲○○後，即向甲○○要求返還2紙支票，
      事後甲○○亦返還被告系爭2紙支票，若被告係買受人，
      何需要請求返還支票!?
（二）由本案事證以觀，可認被告並非買受人：
   1、原告提出之任何文件，均係甲○○名義簽立，被告從未簽
      名同意。
   2、原告提出被告名義簽立之支票影本，但其上之支票記載「
      此票已於96年12月15日返還開票人」云云，實際上依原告
      之業務證稱，係返還給甲○○，並非直接返還給被告，故
      不能認被告係買受人。
   3、原告之業務亦證稱本案系爭貨物之買賣係透過甲○○，則
      被告從未向原告訂系爭貨物，自非買受人。
   4、依卷證資料，甲○○將被告之支票返還給原告後，即自行
      簽發本票給原告，則訂貨人為原告，且事後開票付款之人
      亦為甲○○，被告自非買受人。
   5、苟被告為買受人，何以原告會接受買賣關係之第三人甲○
      ○所簽發之支票，反而同意將被告之支票退還!? 顯然不
      符常理。
   6、此批貨物並非送貨給被告，被告亦從未收到該批貨物。
   7、依原告提出之對帳單，於96年9月15日貨款347,600元外，
      此後9月30日67,350元、10月5日8萬元、11月5日8萬元、
      12月5日8萬元，則共為307,350元，與被告於96年5日簽發
      之支票金額32萬元金額不符，足見被告並非為了清償貨款
      而開立支票自明 (否則支票金額應與貨款金額一致)。
   8、且依對帳單以觀，全部應付貨款為740,640元，但被告開
      立支票金額共627,350元，金額亦不符，足見並非為清償
      貨款而簽發。
（三）依民法相關規定被告絕非買受人：
   1、稱買賣者，謂當事人約定一方移轉財產權於他方，他方支
      付價金之契約。當事人就標的物及其價金互相同意時，買
      賣契約即為成立，民法第345條定有明文。
   2、惟原告迄今就兩造間有無就買賣之合意盡舉證責任!?
   3、原告就財產權交給被告乙情亦未舉證，原告就被告是否曾
      交付價金給原告之重要爭點，亦從未舉證以實其說!?
   4、原告於起訴狀中陳稱「…惟被告僅清償第一期款55,160元
      …。」云云，但被告從未就系爭貨物交付給原告任何貨款
      ，系爭55,160元按理或應係甲○○自行清償，此部分請原
      告提出清償證據以憑。
（四）本件絕不該當代理關係：
   1、最高法院68年台上字第1081號判例「民法第169條所謂知
      他人表示為其代理人而不為反對之表示者，以本人實際知
      其事實為前提，其主張本人知此事實者，應負舉證之責。
      」
   2、惟原告迄今就被告就上節均未盡舉證責任證明被告有知甲
      ○○表示其為代理人而不為反對之表示。
   3、原告之業務認為是被告與甲○○共同經營，或證稱去站裡
      有看到該2位夫妻云云，其證據何在？徒憑外觀判斷並不
      得認定被告知本件買賣關係存在，有看到被告夫妻不代表
      被告知悉本件買賣？亦不足證明被告授權甲○○對外以自
      成體育用品社名義買賣，況且該業務係原告之員工，請原
      告提出物證或契約書或授權書等為憑。
   4、本件買賣確未經被告同意或事先告知，甲○○亦非自用體
      育用品社之員工或負責人，自成用品社之實際負責人為被
      告，甲○○自無權利代表用品社名義對外訂貨。
   5、原告提出之結算資料，其上均是甲○○名義，從沒有「自
      成體育用品社代理人甲○○」名義。故原告於起訴狀陳稱
      「原告之業務代表邱志雄及被告之代理人即被告之夫甲○
      ○…」顯係率斷而無證據可憑。
（五）原告之所以對被告提訴，係因甲○○名下無財產，故原告
      才不得不轉而向對被告提告，絕非兩造間有何買賣關係。
      並聲明：1.原告之訴駁回。2.訴訟費用由原告負擔。3.若
      受不利判決，被告願供擔保請准宣告免予假執行。
三、爭點事項：
（一）不爭執事項：
   1、被告為獨資商號自成體育用品社之登記負責人。
   2、原告因體育用品貨款未獲清償，經協議分期攤還後仍欠有
      55萬元之債務，原告於98年2月17日起訴時其中43萬元已
      屆期未獲清償，其餘12萬元分別於98年3月5日、同年4月5
      日、同年5月5日及同年6月5日屆期。
   3、原告前執有由被告簽發之支票2紙，經被告之配偶甲○○
      另簽發本票18紙換回。
（二）爭執事項：
   1、被告是否為系爭買賣契約之買受人？
四、被告是否為系爭買賣契約之買受人？
（一）原告持有被告於96年6月30日簽發面額721,000元、96年9
      月15日簽發面額347,600元及96年12月5日簽發面額32萬元
      支票共3張，其中96年6月30日簽發之面額721,000元、96
      年9月15日簽發之面額347,600元經提示以存款不足而退票
      ，以上有支票影本、退票理由影本可證，並為被告所不爭
      執，自為真實。
（二）原告事後有就貨款部分與證人甲○○協商分期償還，此有
      應付而未付貨款協議書影本、本票影本17張可證，且為被
      告所不爭執，並為證人甲○○所是認，亦屬真實。
（三）證人邱志雄證稱：「被告96年6月30日簽發面額721,000元
      之支票經退票後，由甲○○給付原告40萬元的現金，並由
      被告再簽發96年12月5日面額32萬元之支票。後來96年9月
      15 日347,000元之票也退票，所以我們把96年9月15日
      347,000元日及96年12月5日32萬元的票還給甲○○，他再
      付8萬元，至於是用匯款還是現金要再查，另外再分3筆8
      萬元在協議書內協議，然後才又開本票給我們」等語（見
      98年4月23日筆錄第7頁），並為證人甲○○所是認。是互
      核上2證人所述，與應付而未付貨款協議書之金額所載相
      符，且與協議書之內容相符，協議書上之金額亦與支票之
      金額相符，又證人實際參與本件系爭貨款協議過程，亦與
      本件訟爭結果並無任何利益糾葛，復無任何偏袒之動機，
      當不致為偏袒任何一方而為虛偽陳述，而無端捲入兩造之
      紛爭，或招致受偽證罪追訴處罰危險之理，是其2人之證
      述應屬真實可採。足證應付而未付貨款協議書上，其中96
      年9月15日之347,600元及96年10月5日、96年11月5日、96
      年12月5日3筆各8萬元之貨款，均係源自於被告之支票退
      票所生。
（四）證人邱志雄證稱：「因業務關係認識陳黛娜及甲○○。自
      成體育用品社是由他們兩位經營，我從93年的時候就有業
      務關係，我去的時候他們兩位都在。而且我們公司與被告
      的業務都是我在跑。去自成體育用品社的時候，通常看到
      他們兩個都在，有的時候會是單獨一人。貨大部分都是甲
      ○○叫貨，被告陳黛娜較少。貨款都是開票，從頭到現在
      都是開被告陳黛娜的票，沒有拿過甲○○的票。本件會有
      甲○○的票是因為被告陳黛娜的票不能兌現，所以他們希
      望我們把支票還給他們讓他們可以註銷退票紀錄以維持信
      用，才改開甲○○的本票。應付而未付貨款協議書當初只
      有甲○○的簽名是因為我們的交易習慣我們認為只有人簽
      名就可以，不一定要負責人簽名。且陳黛娜也知道，當初
      我要求他們夫妻一起簽名本票，但是甲○○就說他自己負
      責就可以，所以我不知道他們是不是故意這樣，貨品有時
      候是貨運寄貨，有時候是我送過去。通常對完帳之後，我
      就會把貨單給被告了」等語（見98年4月2日筆錄第3- 5頁
      ）；「與自成體育用品社已經接洽有2、3年了。貨品都送
      自成體育用品社，也有送到被告下游客戶，但次數不多，
      而且大多都是甲○○先生要我送到下游客戶那裡。自成體
      育用品社大部分都是他們兩人在（指陳黛娜夫妻），有時
      候也只有1個人在。在店裡他們夫妻2人都有在幫客人結帳
      ，協議係在他們店裡」等語（見98年4月23日筆錄第6-8
      頁）。雖證人甲○○證述系爭之貨款係其個人與原告之買
      賣關係，與被告無關云云，惟本院認被告與證人甲○○係
      配偶關係，關係極為親密，且證人甲○○亦證述「協議應
      該是在店裡沒錯，但不是記得很清楚」等語（見98年4月
      23日筆錄第8頁）。核與證人邱志雄證述協議係在被告之
      店裡相符。雖證人甲○○事後改稱在店的隔壁協議，顯係
      避重就輕之詞。又證人邱志雄證述之貨款之金額與應付而
      未付貨款協議書之金額所載相符，並與協議書之內容相符
      ，協議書上之金額亦與支票之金額相符，是本院認以證人
      邱志雄證述之內容較可採。是據證人邱志雄所述，自成體
      育用品社由陳黛娜、甲○○夫妻負責看店，其2人並均有
      向原告進貨並為顧客結帳，原告之貨物大部分亦寄至自成
      體育用品社，先前之貨款亦係以被告陳黛娜名義之支票支
      付。在在證明證人甲○○就自成體育用品社係立於經營者
      之地位無疑。
（五）綜上所述，原告所持有之721,000元、347,600元、32萬元
      支票，均係被告陳黛娜所簽發，應付而未付貨款協議書影
      本亦載有「自成對萬宇」之字樣，其中96年9月15日之347
      ,600 元及96年10月5日、96年11月5日、96年12月5日3筆
      各8萬元之貨款，均係源自於被告之支票退票所致，且自
      成體育用品社由陳黛娜、甲○○夫妻負責看店，其2人並
      均有向原告進貨並為顧客結帳，原告之貨物大部分亦寄至
      自成體育用品社，先前之貨款亦係以被告陳黛娜名義之支
      票支付。又證人甲○○就自成體育用品社係立於經營者之
      地位，在在足證本件之買賣關係確係存於原被告之間。縱
      使證人甲○○非實際經營，亦係居代理人之地位，否則無
      從長期在自成體育用品社為進貨、看店、為客人結帳、協
      議貨款等等行為。而按代理人於代理權限內，以本人名義
      所為之意思表示，直接對本人發生效力（民法第103條第1
      項），是不論是否由證人甲○○向原告進貨，或係應付而
      未付貨款協議書之協議書係由證人甲○○所簽立，參之上
      述民法第103條第1項所定，被告亦應負買賣之責。
五、按稱買賣者，謂當事人約定一方移轉財產權於他方，他方支
    付價金之契約（民法第345條第1項）。被告向原告購買貨品
    ，依上開法條所定，自有給付貨款予原告之義務，事後兩造
    約定自97年1月5日給付原告55,160元，97年2月5日、97年3
    月5日各給付原告5萬元，其後每月5日各給3萬元，至98年6
    月5日止元，此有應付而未付貨款協議書可證。而第1期55,1
    60元原告自承已給付，其他部分未見被告有給付之證明，從
    而原告請求被告給付起訴時已到期之43萬元（97年2月自98
    年2月間）及自本起訴狀繕本送達翌日（98年3月8日）起至
    清償日止，按週年利率百分之5計算之利息；次按履行期未
    到期前，被告有到期不履行之虞，得請求將來給付之訴，民
    事訴訟法第246條定有明文，被告上述43萬元未付，顯見其
    有到期不履行之虞，從而原告請求被告應自98年3月1日起至
    98年6月5日止按月於每月5日給付原告3萬元，亦有理由，應
    予准許。
六、兩造陳明願供擔保請准宣告假執行或免假執行，就經核無不
    合，爰分別酌定相當之擔保金額准許之。
七、訴訟費用裁判之依據：民事訴訟法第78條。
中    華    民    國    98    年    5     月     7    日
                  民事第一庭法  官  馮保郎
以上正本係照原本作成。
如對本判決上訴須於判決送達後20日內向本院提出上訴狀，並依
上訴利益繳交第二審裁判費。
中    華    民    國    98    年    5     月     7    日
                            書記官  李彩娥


司法院資訊處製作；財團法人民間司法改革基金會備份。
